【裁判字號】    90,保險,52
【裁判日期】    900118
【裁判案由】    給付保險金
【裁判全文】
臺灣高雄地方法院民事判決  九十年度保險字第五二號
    原      告  乙○○○
    被      告  新光人壽保險股份有限公司
    法定代理人  甲○○
    訴訟代理人  丁○○
                丙○○
右當事人間請求給付保險金事件，本院判決如左：
    主    文
被告應給付原告新台幣貳佰萬元及自民國八十九年八月三日起至清償日止，按週年利
率百分之十計算之利息。
訴訟費用由被告負擔。
本判決於原告以新台幣陸拾柒萬元供擔保後得假執行。但被告如於假執行程序實施前
，以新台幣貳佰萬元為原告預供擔保，免為假執行。
    事    實    及   理   由
一、原告起訴主張：
  (一)原告於民國八十八年六月十日以其夫李貴松為被保險人向被告申請訂立長樂終身
    壽險，繳費年限為二十年，保險金為新台幣（下同）一百萬元，附約為平安意外
    傷害保險，保險金一百萬元（二十年期）、意外傷害醫療（新）保險金額為五萬
    元，安心住院保險附約ＨＳ－１０，綜合保障附約保險金三十萬元及防癌健康終
    身保險，保險金為五十萬元（十五年期），以原告為要保人及受益人，並同時交
    付保險費三萬零八百零三元（保單號碼為5DE26933、MMEI3060）。
  (二)被保險人李貴松於八十九年七月九日凌晨四時左右在高雄縣美濃鎮○○路○段四
    十九巷四十三號房屋內不知何故發生火災，因逃避不及而意外被火燒死，原告以
    承保危險事故發生，於八十九年七月十日出具保險單通知保險人，並於八十九年
    七月十六日以前檢具所需之文件向被告公司申請給付保險金二百萬元，被告公司
    於收齊上開文件後竟以被保險人係在自宅自焚死亡為由，拒絕給付保險金。又原
    告於八十九年七月十六日交齊証件後，被告並未於接到通知後十五日內給付賠償
    金，原告自得依法自八十九年八月一日起請求給付遲延利息年利一分至清償日止
    。而今被告既主張係於八十九年七月十八日收受該申請書，則原告自得依保險法
    第三十四條之規定以八十九年八月三日起計算遲延利息。
  (三)據高雄縣消防局所製作之火災原因調查報告書第四頁第四項下記載「勘查死者屍
    體燃燒情形，僅頭部及肩膀附近有燒焦情形，其下半身僅呈現起泡及脫皮現象從
    其屍體上亦未發現有掙扎及打滾之情形，研判應無引火焚身之可能」等語，顯見
    李貴松並非自殺，且揆諸李貴松並無自殺之動機，現場亦無引爆瓦斯或潑灑汽油
    後引燃之求死跡象，益見李貴松並非自殺。雖該調查報告書之結論係謂「起火原
    因不排除因人為因素引起火災之可能」等語，但所謂人為因素尚包括他殺或過失
    等情形，且如前所述既已排除自殺之可能，則此結論自非謂自殺亦為起火原因。
    又高雄地方法院檢察署於八十九年七月九日相驗屍體時，法醫師仍無法判別係自
    殺、他殺或意外，此有相驗鑑定報告附於該地檢署八十九年度相字第一０九二號
    燒死案卷宗內可稽，且該地檢署就國泰人壽保險股份有限公司及原告二度函詢李
    貴松之死亡原因時，均答覆「經查尚無確切證據顯示李貴松係出於自殺（自焚）
    而燒死」等語，亦有該地險署八十九年十一月一十四日及九十年六月六日二紙函
    文附於上開相字案卷宗可稽，益見李貴松並非自殺。
  (四)原告於八十九年七月九日接受警方訊問時，雖筆錄記載係使用「自焚死亡」之用
    語，但此實係因為在火災死亡事故剛剛發生，驚魂未定、狀況未明之情形下之「
    臆測」或「用語上之簡略疏忽甚至誤用」而已，並不能執之作為「事實」。尤其
    原告當時被詢問「你如何知李貴松在住處自焚亡？」時，答以「是因為警方到我
    居住戶籍處所通知來現場才知道」，益見原告當時並不知「事實」為如何，只是
    「被通知」李貴松是自焚死亡而已，更何況嗣後經地檢署及消防局等專業單位勘
    驗後都排除自殺之可能，益見不能以事故剛發生時之臆測或所使用之「用語」來
    認定死亡原因。依行政院衛生署旗山醫院九十年八月二十九日函覆鈞院所附之病
    歷摘錄報告雖記載「根據記錄，病人為自行割傷」等語，但仍有記載「無重要組
    織受損」等語，顯見李貴松充其量只有「自殘身體」之情形而已，並無「了斷生
    命」之求死意思及行為。消防局相關記錄文件雖亦使用「剖腕自殺」之用語，但
    此也是在事實（無重要組織受損）未明前之臆測式用語而已，自不能執此而謂李
    貴松即係自殺。更何況本件應係審酌李貴松有無自焚自殺，而非在審酌有無割腕
    自殺，因此被告此部分之抗辯應與本件無關。
  (五)依前開說明，被告公司並無積極証據足以証明被保險人係出於自焚而死亡，自應
    依兩造簽立之「新光長樂終身壽險」主約第七條約款及「平安意外傷害保險」附
    約第九條各給付原告一百萬元，竟拒絕給付，迭經催告，均置之不理，爰依兩造
    簽立之「新光長樂終身壽險」主約第七條約款及「平安意外傷害保險」附約第九
    條約款提起本件訴訟等語。並聲明：
    被告應給付原告二百萬元及自八十九年八月三日起至清償日止，按年息百分之
    十計算之利息。訴訟費用由被告負擔。原告願供擔保，請准宣告假執行。
二、被告則以：
  (一)緣原告以自己為要保人，其夫李貴松為被保險人，並以原告為身故保險金受益人
    ，於八十八年六月十日投保被告公司保單號碼5DE26933之新光長樂終身壽險一百
    萬元附加平安意外傷害保險一百萬元，此為被告所不爭執，合先敘明。
  (二)原告主張被保險人李貴松意外死亡而請求給付身故保險金係屬有利於己之事實，
    就造成該死亡之事實係屬外來之突發事故，需負舉證責任。然查：
    被保險人李貴松於八十九年七月九日凌晨四時左右在高雄縣美濃鎮○○路○段
      四十九巷四十三號房屋內發生火災而身故，惟原告於事故發生後，八十九年七
      月九日上午六時三十五分向處理本案之警察機關報案稱『李貴松在自宅內自焚
      死亡』，經該警察機關紀錄在案；又李君於當天稍早時即曾因自行割腕到行政
      院衛生署旗山醫院外科急診。
    新光平安意外傷害保險附約條款第二十條第一項第三款載明，受益人申請「意
      外身故保險金」者，另具相驗屍體證明書或死亡診斷書、被保險人的除戶籍謄
      本；但必要時本公司得要求提供意外傷害事故證明文件。然原告並無提出具體
      證明文件，被告拒絕身故給付保險金，是為有理。
    另依臺灣高雄地方法院檢察署相驗屍體證明書，亦未見檢察官於死者李貴松之
      死亡方式欄中有為任何勾選，被告曾以中華民國八十九年九月六曰（89）新壽
      行政字第八四四號函詢臺灣高雄地方法院檢察署，李君之死亡方式為何，惟迄
      未得到答覆。故由相驗屍體證明書可知地檢者尚且無法判定被保險人是否係意
      外身亡，既無法判定是否意外死亡，且原告迄今亦無法提出足以證明意外之文
      件，原告又豈能依約請求被告給付意外身故係險金？
    (1)高雄縣警察局旗山分局電請相驗案件報告中有關李君之死因，載明為「自焚
      」；高雄縣警察局旗山分局司法警察處理變死案件初步調查報告表中之「變死
      事項」記載李君係『引火自焚』；高雄縣警察局旗山分局函文臺灣高雄地方法
      院中，陳稱李君乃『自殺、自宅內引火自焚死亡』。高雄縣政府消防局火災原
      因調查報告書（下稱火災原因調查報告書）之結論，記載：「本案起火戶為高
      雄縣美濃鎮○○路○段四十九巷四十三號，起火處為一樓客廳窗戶下方處沙發
      東方附近，起火原因不排除因人為因素引起火災之可能」。綜合研判及延燒情
      形圖說顯示，足見現場火勢燃燒範圍僅在起火處週遭附近，延燒面積不大，且
      窗戶開啟著，李君應有逃離之機會，惟竟未見其有逃生跡象而至因嚴重之燒灼
      傷當場死亡。(2)起火當時，該起火戶大門關閉，李君卻與一般常人遇火會奪門
      而出或遠離起火點移向空氣流通處之常理有違，且四周鄰人亦未聽見呼救聲，
      足證李君係自行引火焚身而死亡。而原告及證人於高雄縣警察局旗山分局美濃
      分駐所之警訊筆錄中，均陳述被保險人李貴松係引火自焚死亡，其中證人朱滿
      順於上述之警訊筆錄中陳述「... 有人放火自殺... 」、「... 昨晚有自殺割
      腕... 」。又高雄縣消防局美濃分隊緊急傷病送醫服務登記簿中亦記載八十九
      年七月九日上午零時廿七分，因李貴松自殺而送其至旗山醫院救治；上開火災
      原因調查報告書中亦有「該起火戶李貴松先生曾於當天零時廿七分割腕自殺，
      經派出所通知消防隊派救護車送往旗山醫院治療包紮後返回住處休息」之記載
      ，且調查人員並於現場客廳地板上發現一攤血跡，似是李君稍早前因割腕而留
      下。被保險人李貴松於八十六午十月十日即有因自殘導致左手前臂切割傷併神
      經肌腱損傷之記錄，雖今火災原因調查報告書謂：「... 從其屍體上亦未發現
      有掙扎及打滾之情形，研判應無引火焚身之可能... 」，惟於事故當天稍早時
      其亦因自行割腕而送醫急診，足見李君求死之意念甚堅，則引火焚身乃其所希
      望之結果，自然不會有掙扎、打滾之情形發生。
    台灣高雄地方法院檢察署雖對國泰人壽保險股份有限公司及原告函詢李君死亡
      原因時，均謂「經查尚無確切證據顯示李貴松係出於自殺（自焚）而燒死」，
      惟地檢署之回函中並未對於李君之死亡為明確之答覆，又高雄地檢署之相驗屍
      體證明書中，亦未見李君之死亡方式欄中有任何勾選，足見檢察官並未就李君
      究係意外致死或故意自殺乙節加以認定，故不能做為有利原告之證據。另外，
      原告函請台灣高雄地方法院檢察署鄧檢察官出具有利於原告之驗屍證明書之陳
      情書中謂：「二、李貴松生前向新光人壽係險公司投保壽險繳費多年... 」並
      非屬實，系爭保險契約係原告以其夫為被保險人，於八十八年六月十日始向被
      告公司投保，故原告實際上僅繳交保險費一年二個月（系爭保險契約現已進入
      墊繳狀態），而非其於陳情書中所稱之「繳費多年」。原告於九十年九月十八
      日之準備書狀第三頁中謂「... 並非罹病死亡，屬意外死亡... 」實有誤解，
      除病死及意外死外，亦有自然死、自殺和他殺等死亡方式，並非如原告所述，
      死亡僅有病死及意外死之二分法。
    綜上，按新光長樂終身壽險保險單條款中除外責任之約定：「被保險人在契約
      訂立或復效之日起二年內故意自殺或自成殘廢」，亦即若被保險人有上述之情
      形時，被告不負給付保險金之責任：另新光平安意外傷害保險附約條款中，對
      於「意外傷害事故」亦有明確之定義，即「非由疾病引起之外來突發事故」。
      今被保險人李貴松於八十八年六月十日向被告公司投係系爭保險契約，而其於
      八十九年七月九日在自宅內自焚死亡，因李君投係系爭保險契約尚未屆滿兩年
      ，故符合系爭保險契約條款所約定之除外責任；此亦非系爭保險契約條款所約
      定之意外傷害事故，被告依上述系爭係險契約條款，自不負給付保險金之責住
      等語置辯。並聲明：求為判決駁回原告之訴及假執行之聲請，如受不利之判決
      ，願供擔保免為假執行，訴訟費用由原告負擔。
三、原告主張於八十八年六月十日以其夫李貴松為被保險人、自己為受益人向被告申
    請訂立長樂終身壽險，繳費年限為二十年，保險金為一百萬元，附約為平安意外
    傷害保險，保險金一百萬元（二十年期）、意外傷害醫療（新）保險金額為五萬
    元，安心住院保險附約ＨＳ－１０，綜合保障附約保險金三十萬元及防癌健康終
    身保險，保險金為五十萬元（十五年期），並同時交付保險費三萬零八百零三元
    （保單號碼為5DE26933、MMEI3060），而被保險人李貴松於八十九年七月九日凌
    晨四時左右在高雄縣美濃鎮○○路○段四十九巷四十三號房屋內因火災死亡，原
    告於八十九年七月十日出具保險單通知保險人，並於八十九年七月十六日以前檢
    具所需之文件向被告公司申請給付保險金二百萬元，被告公司於八十九年七月十
    八日收齊上開文件後竟以被保險人係在自宅自焚死亡為由，拒絕給付保險金等情
    ，經其提出新光人壽保險股份有限公司保險費收據、台灣高雄地方法院檢察署相
    驗屍體証明書、高雄縣消防局火災現場保持完整通知書及火災現場勘查完畢通知
    書、新光人壽保險股份有限公司函為證，核屬相符，且為被告所不爭執，自堪信
    為真實。
四、原告得否依系爭「新光長樂終身壽險」主約第七條約款請求給付一百萬元？
    (一)系爭「新光長樂終身壽險」第七條約定：「被保險人在本契約有效期間內死亡
      者，本公司依下列方式給付『身故保險金』一、在繳費期間內死亡者，給付金
      額為下列二款之和：（一）保險金額。（二）按日數比例計算當期已繳付未到
      期保險費」等語，而系爭終身壽險之保險期間自八十八年六月十日起至終身，
      繳費期間為二十年，保險金額為一百萬元，且被保險人李貴松業於八十九年七
      月九日死亡，此為兩造所不爭執，已如前述，是堪認被保險人李貴松確於系爭
      壽險契約有限繳費期間內死亡，被告應給付原告（即受益人）保險金額（一百
      萬元）及按日數比例計算當期已繳付未到期保險費之總和。
    (二)系爭「新光長樂終身壽險」第十二條約定：「被保險人有下列情形之一者，本
      公司不負給付保險金之責任：三、被保險人在契約訂立或復效之日起二年內故
      意自殺或自成殘廢。」等語，是被告辯稱被保險人係自殺死亡，不負給付保險
      金等語，係主張被保險人有符合約定除外責任之事實，而該事實係有利於被告
      無疑，被告自應依民事訴訟法第二七七條規定負舉證責任。經查：
      (1)據卷附之高雄縣美濃鎮○○路○段四十九巷四十三號火災原因調查報告書第
        三點（四）起火原因研判中載明：「勘查死者燃燒情形，僅頭部及肩膀附近
        有燒焦情形，其下半身僅呈現起泡及脫皮現象，從其屍體上亦未發現有掙扎
        及打滾之情形，研判應無引火焚身之可能。據目擊者朱滿順筆錄所述，現場
        僅屋主一人居住，偶而其妻子過來看看，... 再據其妻乙○○○筆錄所述，
        其夫李貴松平日酗酒、精神不振、且夫妻感情不睦並未同住，再依據搶救單
        位美濃消防分隊火災衝動觀察記錄所述，到達現場時起火戶大門深鎖，門窗
        並未被破壞之情形，... 證物中並未發現含有促燃劑存在，研判可能因為使
        用量不多，... 綜合研判本案起火原因不排除人為因素引起火災之可能」等
        語，及附於該調查報告書後之「火災出動觀察記錄」中關於「到達時狀況」
        記載「該火警地點為中興路二段四十九巷四十三號，火警發生時電源及窗戶
        開啟著、大門深鎖」等語，準此，上開調查報告顯示並無確切證據得證明高
        雄縣美濃鎮○○路○段四十九巷四十三號火災原因係起於被保險人李貴松故
        意所為，僅能排除電線走火、因物品自燃、引火自焚等起火原因。
      (2)被告主張之高雄縣警察局旗山分局電請相驗案件報告中就李君之死因，載明
        為「自焚」；高雄縣警察局旗山分局司法警察處理變死案件初步調查報告表
        中之「變死事項」記載李君係『引火自焚』；高雄縣警察局旗山分局函文臺
        灣高雄地方法院中，陳稱李君乃『自殺、自宅內引火自焚死亡』等情，均係
        警察機關於發現應報請檢察官相驗之事件時所為概括性初步調查結果，並非
        親見親聞之事實，亦與前揭火災原因調查報告中勘查被保險人屍體現象所得
        推論不同，且與臺灣高雄地方法院檢察署法醫相驗後仍認「無確切證據證明
        死者係出於自焚而亡故」之情不同（見附臺灣高雄地方法院檢察署八十九年
        度相字第一０九二號相驗卷宗之雄檢楠張八九相一０九二字第三五五三號函
        ），然前開警察報告文件均未載明其推認依據，是被告以之為被保險人自焚
        之辯稱，尚不足採。
      (3)被告辯稱未見被保險人有逃生跡象，起火戶大門關閉，李君卻未奪門而出或
        遠離起火點且四周鄰人亦未聽見呼救聲，足證李君係自行引火焚身而死亡，
        且調查人員並於現場客廳地板上發現一攤血跡，似是李君稍早前因割腕而留
        下足見李君求死之意念甚堅，則引火焚身乃其所希望之結果，自然不會有掙
        扎、打滾之情形發生云云，不僅與前揭勘查被保險人屍體所得「排除自焚可
        能」之結果不同，且依據大門深鎖、未奪門而出、無呼救聲、稍早自殺等情
        況，亦不得逕而推認系爭火災係被保險人故意引起而全無求生意志，是被告
        所辯，委無足採。
      (4)另證人朱滿順於八十九年七月九日接受調查時陳稱「（問：你如何發現起火
        ？）在睡覺驚醒有聲音，起床察看才發現對面客廳在起火燃燒。」等語，準
        此，朱滿順僅看到系爭起火地點燃燒，並未親見被保險人自焚或故意引起火
        災之情，又原告並未與被保險人同住，係發生火災後經警方通知始到場，此
        有原告接受警察調查時所稱，復為被告所不爭執，是原告並無親見被保險人
        自焚或引起火災，其於接受調查時所稱被保險人在自宅自焚死亡，純係其臆
        測之詞，準此，發現人朱滿順及原告於接受調查時所稱被保險人自焚云云，
        均非親見親聞之事實，自不足採。
      (5)被告所引證據均不足為被告有利之認定，此外被告未能提出其他證據以實其
        辯稱「被保險人係自焚」之事實。
    (三)綜上，被告未能舉證證明被保險人有符合系爭「新光長樂終身壽險」第十二條
      除外責任條款，被告自不能拒絕原告依該契約第七條給付一百萬元之請求。
五、原告得否依系爭「新光平安意外傷害保險附約」第九條約款請求給付一百萬元？
    (一)系爭「新光平安意外傷害保險附約」第九條約定：「被保險人於本附約有效期
      間內遭受第三條約定的意外傷害事故，自意外傷害事故發生之日起一百八十日
      以內死亡者，本公司按本附約之保險金額給付『意外身故保險金』」等語，而
      系爭平安意外保險固自八十八年六月十日起有效期間為一年（第六條約定），
      然因該附約第五條第二項約定：「第二期以後的分期保險費或續保保險費於超
      過寬限期間還未交付者，本公司應以主契約當時的價值準備金自動墊繳主契約
      及本附約應繳保險費及利息，使本附約繼續有效」等語，參酌被告於九十年十
      月三十日提出之答辯（二）狀第八頁陳稱「系爭保險契約現已進入墊繳狀態」
      等語，足見系爭平安意外傷害保險附約已經被告依約墊繳而繼續有效。
    (二)系爭平安意外傷害保險第三條約定：「本附約所稱之『意外傷害事故』係依下
      列之規定：一、意外傷害事故：係指被保險人於本附約有效期間內，因遭受意
      外傷害事故，致其身體蒙受傷害而致殘廢或死亡。前款所稱意外傷害事故，指
      非由疾病引起之外來突發事故。」等語，是原告自需就被保險人遭受非由疾病
      引起之外來突發事故致死亡之有利事實負舉證責任。經查：
      (1)被保險人李貴松於八十九年七月九日凌晨四時左右在高雄縣美濃鎮○○路○
        段四十九巷四十三號房屋內因火災死亡，而該火災之發生固不排除人為因素
        引起火災之可能，然經研判被保險人亦無引火焚身之可能，而系爭火災既無
        證據得證明被保險人即為故意引火自焚之人，已如前述，參酌社會通念，火
        災除縱火者外，對其他人均屬外來突發事故無疑，本件原告既已舉證證明被
        保險人因火災死亡之事實，堪認已就被保險人遭受非由疾病引起之外來突發
        事故致死亡之有利事實盡舉證責任。
      (2)另系爭意外傷害保險之保險金額為一百萬元，且被保險人李貴松業於意外事
        故發生當日即八十九年七月九日死亡，此為兩造所不爭執，是堪認被保險人
        李貴松確於系爭平安意外傷害契約有限期間內死亡，原告自得依約請求被告
        給付「意外身故保險金」一百萬元。至被告辯稱被保險人係自焚死亡，無給
        付意外身故保險金之義務云云，顯係主張該契約第十二條第二款約定「被保
        險人直接因其故意行為致成死亡或殘廢時，本公司不負給付保險金的責任」
        之除外責任約定，被告自應就該有利事實負舉證責任，然被告就「被保險人
        係自焚死亡」之事實未能盡其舉證責任，業經本院論述在前，是被告此部分
        辯稱，亦無足採。
    (三)綜上，原告既已舉證證明被保險人遭受非由疾病引起之外來突發事故死亡之事
      實，而被告未能舉證證明符合系爭「新光平安意外傷害保險附約」第十二條除
      外責任條款，被告自不能拒絕原告依該契約第九條給付一百萬元之請求。
六、按「保險人應於要保人或被保險人交齊證明文件後，於約定期限內給付賠償金額
    。無約定期限者，應於接到通知後十五日內給付之。保險人因可歸責於自己之事
    由致未在前項規定期限內為給付者，應給付遲延利息年利一分。」此為保險法第
    三十四條所明定。另依系爭「新光長樂終身壽險」第十條第二項、「新光平安意
    外傷害保險」第十八條第二項均約定被告應於收齊文件後十五日內給付，除逾期
    事由可歸責於要保人或受益人者得不負擔利息外，逾期被告應按年利一分加計利
    息給付。
    本件原告主張於八十九年七月十六日向被告申請給付保險金，經被告八十九年七
    月十八日收受該申請書而拒絕給付保險金迄今，而被告並未就原告未交齊文件或
    其他可歸責原告之事由致為給付保險金為陳述與舉證，從而，原告主張本件應自
    八十九年八月三日起按週年利率百分之十計算遲延利息，為有理由。
七、綜合以上，原告請求被告給付二百萬元及自八十九年八月三日起至清償日止，按
    週年利率百分之十計算之利息為有理由，應予准許。
八、兩造陳明願供擔保請為宣告假執行或免為假執行，經核均與規定相符，爰分別酌
    定相當之擔保金額予以宣告。
九、訴訟費用負擔之依據：本件原告之訴為有理由，應應民事訴訟法第七十八條定之
    。
中      華      民      國    九十      年      一    月      十八      日
                              臺灣高雄地方法院民事第六庭
~B法      官  楊智守
右為正本係照原本作成。
如不服本判決，應於送達後廿日內，向本院提出上訴狀並表明上訴理由，如於本判決
宣示後送達前提起上訴者，應於判決送達後十日內補提上訴理由書（須附繕本）。
中      華      民      國    九十      年     十一     月     十八     日
~B法院書記官  劉企萍


司法院資訊處製作；財團法人民間司法改革基金會備份。
